臺灣澎湖地方法院刑事判決　　　　　　　　99年度易字第31號
公　訴　人　臺灣澎湖地方法院檢察署檢察官
被　　　告　顏丁喜
輔　佐　人　翁伯道
上列被告因詐欺等案件，經檢察官提起公訴（99年度偵字第18號
），本院判決如下：
    主    文
顏丁喜犯行使業務登載不實文書罪，處有期徒刑捌月，減為有期
徒刑肆月。又犯詐欺得利罪，處有期徒刑壹年捌月。應執行有期
徒刑壹年拾月。
被訴違反船舶法第七十五條部分，免訴。
    事    實
一、顏丁喜自民國86年8月28日起，擔任澎湖籍、20噸以上、原
    主機450匹馬力之「福聯興2號」漁船（編號：CT3-5010號）
    之登記船主及船長，實際負責前揭漁船之所有船務運作，包
    括船員之聘僱、販賣魚獲及申購優惠漁船用油，其明知：（
    一）依法領有漁業證照之漁業人於國內購買漁業動力用油作
    漁業使用，依法免徵貨物稅、營業稅，並享有優惠油價之補
    貼款（見漁業動力用油優惠油價標準第4條）；（二）20噸
    以上之漁船，除別有規定外，原則上自95年12月31日前，均
    應裝設航程紀錄器（Voyage Data Recorder；下稱VDR，見
    漁業動力用油優惠油價標準第5條），而VDR於裝設後不得任
    意自行拆卸，以確保所記錄內容係海上作業時數；（三）裝
    設VDR之漁船，按VDR記錄之作業時數，並依據下述標準計算
    優惠漁業動力用油量：1.主機甲種用油（指供漁船柴油機使
    用之柴油）部分，以0.19公升×馬力數×作業時數；2.副機
    用油部分，有冷凍機者，以0.19公升×馬力數×作業時數；
    無冷凍機，則以0.11×馬力數×作業時數（見漁業動力用油
    優惠油價標準第7條）；（四）以不實證件，偽造、變造航
    程資料及從事非漁業行為購買優惠漁業動力用油，漁業人應
    繳回該違規航次漁業動力用油之貨物稅、營業稅及優惠補貼
    款（見優惠油價標準第13條第1款、第4款及第7款），竟為
    以不實之加大引擎馬力匹數詐領更多漁船優惠用油，明知未
    購入及實際更換「野馬牌、型號S185-UTR、850匹馬力」之
    主機引擎於漁船上，竟透過蔡清休（業於97年4月24日死亡
    ）取得有業務上登載不實犯意之黃福盛所偽開、載有上開主
    機廠牌、型號、馬力數之船用機械證明及統一發票各1紙，
    旋基於行使業務上登載不實文書及意圖為自己不法利益之詐
    欺得利犯意，持該不實之船用機械證明及統一發票偽充機器
    來源及買賣證明，經由不知情之代辦人黃錦香於93年8月間
    ，向漁業署提出「動力漁船改、增裝主、副機申請書」，欲
    將其上主機引擎換裝成上開850匹馬力主機，而行使前揭業
    務登載不實之文書；嗣前揭申請案，經不知情之漁業署承辦
    人函覆同意，未仔細辨明上開引擎特徵，僅依上開不實之船
    用機械證明及統一發票為審查之高雄港務局馬公辦事處檢丈
    員謝昆崙陷於錯誤，依據船舶檢查規則實施特別檢查後，於
    93年9月22日檢丈完成，黃錦香因而取得記載前揭不實事項
    之船舶檢查證書1紙，再持之向漁業署申請換發漁業執照與
    配油手冊，辦畢後並交顏丁喜收執，足生損害於漁政與港務
    機關對漁船管理之正確性及國家財政之健全，嗣顏丁喜即以
    不實加大之引擎馬力匹數，接續自93年10月21日起至98年4
    月25日止，於附表編號1-5、7-11、13-23、25-63、67所示
    加油時、地申購甲種漁船動力漁業用油（95年12月31日之前
    係持上開漁船之漁業執照與配油手冊，向不知情之加油站人
    員購買優惠用油；95年12月31日之後，則以裝設該漁船之航
    程紀錄器，供不知情之加油站人員由站內所裝設之航程讀取
    器讀取該航程記錄購買優惠用油），加油站人員誤認漁船之
    主機之引擎馬力數為850匹馬力，陷於錯誤而依前述標準給
    予該漁船漁業動力優惠用油，計詐得相當新台幣（下同）
    3,290,317元之利益。
二、案經臺灣澎湖地方法院檢察署檢察官指揮偵辦，並由澎湖縣
    政府警察局移送臺灣澎湖地方法院檢察署檢察官偵查起訴。
    理      由
壹、有罪部分
一、訊據被告顏丁喜對於擔任前揭漁船之登記船主及船長，及於
    前述時、地，以850匹馬力主機漁船核配之油量申購優惠漁
    船用油等情固坦承不諱，然矢口否認有何不法犯行，辯稱：
    伊係於93年間，以163萬元之代價，委請蔡清休代為購買850
    匹馬力引擎並安裝，船用機器證明及統一發票皆為蔡清休所
    提供；96年5、6月間，因引擎故障且太耗油，才又請蔡清休
    換裝成450匹馬力引擎云云。惟查：
（一）被告自86年8月28日起，擔任澎湖籍、20噸以上、原主機
      450匹馬力之「福聯興2號」漁船（編號：CT3-5010號）之
      登記船主及船長，透過蔡清休取得黃福盛所開、載有上開
      主機廠牌、型號、馬力數之船用機械證明及統一發票各1
      紙，經由不知情之代辦人黃錦香於93年8月間，向漁業署
      提出「動力漁船改、增裝主、副機申請書」，欲將其上主
      機引擎換裝成上開850匹馬力主機，嗣前揭申請案，經不
      知情之漁業署承辦人函覆同意，高雄港務局馬公辦事處檢
      丈員謝昆崙實施特別檢查後，於93年9月22日檢丈完成，
      黃錦香因而取得記載前揭不實事項之船舶檢查證書1紙，
      再持之向漁業署申請換發漁業執照與配油手冊，辦畢後並
      交被告收執；起訴書附表所示之漁船加油日期、地點、數
      量；而該漁船引擎主機自96年5、6月間起係安裝450匹馬
      力引擎，仍以850匹馬力引擎核配油量標準加油；檢察官
      於98年8月28日勘驗系爭漁船時，發現該船主機係450匹馬
      力等事實，為被告所不爭執，並有相符之動力漁船改造改
      裝申請書、漁業執照、船舶檢查紀錄簿、船舶檢查證書、
      船筏基本資料管理、修改船筏進出港紀錄介面、勘驗筆錄
      、漁業動力用油購油手冊、動力漁船生命史重點管理資訊
      報表、船用機器證明書、統一發票、歷史購油紀錄在卷可
      稽。上開事實，堪以認定。
（二）被告雖辯稱：93年8月間，確實以163萬元委請蔡清休安裝
      850匹馬力引擎後，始為改裝申請，直至96年5、6月間，
      因該引擎經常故障且耗油，才又拜託蔡清休以72萬元回收
      該引擎，並補貼蔡清休102萬元，換裝450匹馬力引擎，此
      次並未拿船用機械證明，與蔡清休交易均以現金付款云云
      。但本院斟酌下列事項，認被告所辯並非可採：
１、被告所指為其安裝引擎之蔡清休，業已死亡，無從傳訊查證
    ，然觀諸被告所辯情節，其耗費163萬元購得經常故障之引
    擎，竟願由蔡清休以72萬元回收該引擎，並另支付102萬元
    ，購得未附有船用機械證明之450匹馬力引擎，其耗費與所
    得並非相當，已堪存疑；且其所述之付款金額非小，然金錢
    流向、付款方式皆屬無從查證，已與常情不符。又被告於偵
    查中所提蔡清休之聯絡方式，即手機門號0000000000號（他
    字卷第12頁），經查證結果，係由「李０州」於94年4月11
    日向中華電信所申辦，業據中華電信函覆在卷（詳細申辦人
    資料詳本院卷第59頁），並非蔡清休所申辦，被告得否藉此
    管道與蔡清休聯繫，即非無疑。
２、若被告所述為真，為何其於93年8月間，安裝850匹馬力引擎
    後，知悉須取得船用機械證明等文件，向漁業署為改裝申請
    ，且於警詢中陳稱：「是我要求蔡清休開證明給我的…同業
    漁民都會談到如果有換引擎，一定要拿證明作申請變更，否
    則每5年一次的檢查會被查到，沒申請更換是不行的，所以
    我才知道要向蔡清休拿證明去委託黃錦香幫我作更換」等語
    （警詢卷第3頁），卻於96年5、6月間換裝450匹馬力引擎時
    ，未向蔡清休索取船用機械證明等文件，未向漁業署為改裝
    申請？被告所辯，顯與常情不合，該漁船上是否曾經安裝
    850 匹馬力引擎，即堪存疑。
３、證人即開立系爭船用機械證明等文件之黃福盛雖到庭證稱：
    曾在馬公漁港，由伊在蔡清休帶領下，為系爭漁船安裝850
    匹馬力引擎云云，然此與被告所辯安裝引擎之人、地點皆不
    符合，已難採信，且事涉證人黃福盛之刑責，有虛偽陳述之
    動機，故不得以上開證詞認系爭漁船曾安裝850匹馬力引擎
    。
４、又被告自稱：伊係分5期，將購買850匹馬力引擎之價金，在
    半年期間陸續交給蔡清休本人云云，然其取得之船用機械證
    明記載：「…右列引擎確系本廠收購整修93年8月6日付清款
    項…」，統一發票則記載「金額80,000元」，顯非真實，足
    見被告及黃福盛均明知黃福盛所開立之船用機械證明及統一
    發票均屬業務登載不實之文書，且被告取得上開不實文書後
    ，又利用不知情之黃錦香持以向漁業署行使。
（三）公訴人認定被告以前開方式詐欺得利之數額，係以前揭漁
      船於上開期間之全部加油量，對照政府各項補助金額計算
      ，然本院斟酌上述漁船申請改裝獲准後，須承載更多油品
      重量，被告當不致更換較原引擎馬力數更小之引擎機具，
      堪認上述漁船仍具原登記引擎之馬力數，則被告並未就此
      部分消耗之油量獲利。是故，爰依有利被告之方式，即以
      原登記引擎馬力數與變更後引擎馬力數差額所換算之加油
      量，對照政府各項補助金額，核算被告詐欺得利之數額。
（四）從而，被告行使業務上登載不實文書，及詐欺得利之犯行
      ，事證明確，均堪以認定。
二、查被告前開行使業務登載不實文書之行為後，刑法及刑法施
    行法業於94年2月2日經總統以命令修正公布，並於95年7月1
    日施行，參酌最高法院95年5月23日刑事庭第8次會議決議，
    修正後刑法第2條第1項之規定，係規範行為後法律變更所生
    新舊法律比較適用之準據法，於新刑法施行後，應適用修正
    後刑法第2條第1項之規定，為「從舊從輕」之比較。另於比
    較時應就罪刑有關之共犯、未遂犯、想像競合犯、牽連犯、
    連續犯、結合犯，以及累犯加重、自首減輕暨其他法定加減
    原因（如身分加減）與加減比例等一切情形，本於統一性及
    整體性原則，綜其全部罪刑之結果而為比較，經綜合比較之
    結果，95年7月1日修正施行之新法，並未較有利於行為人，
    就被告上開行為部分，自應適用行為時即修正前之規定處斷
    。
三、核被告顏丁喜持不實之船用機械證明及統一發票向主管航政
    、漁政機關申辦檢查、登記之行為，係犯修正前刑法第216
    條、215條行使業務上登載不實文書罪。其一次以不實加大
    引擎馬力匹數之方式，陸續於前揭時、地領取漁船補助用油
    ，顯係基於單一之詐欺得利犯意而為之，並時、地密接，均
    該當於同一犯罪構成要件，且侵害同一法益，依一般社會觀
    念，應認其各舉動之獨立性極為薄弱，難以強行分開，在刑
    法評價上，應依接續犯而論以刑法第339條第2項詐欺得利一
    罪。又被告雖自93年10月21日起開始詐欺得利犯行，然持續
    至刑法修正施行後之98年4月25日止，該詐欺得利犯行，尚
    無新舊法比較之問題，應依修正後相關規定處斷之，且亦無
    中華民國九十六年罪犯減刑條例之適用，均併此指明。被告
    所犯行使業務上登載不實文書罪及詐欺得利罪，犯意各別，
    行為互殊，應予分論併罰。爰審酌被告未對政府補貼漁船優
    惠用油之美意予以珍惜，反以不實加大引擎馬力數之不法手
    段趁機詐取不法利益，導至公帑損失、影響國家財政健全，
    又此次檢察官在澎湖地區大力查緝非法詐得漁船補助用油犯
    行，經查獲者大多坦白認錯而繳回漁業署一定之金額甚或額
    外向公益團體捐款以示悔意並邀法院緩刑宣告之寬典，惟被
    告迄未繳回詐欺利得及被告詐得之利益不少，總計高達329
    萬餘元等一切情狀，量處如主文所示之刑。被告所犯行使業
    務登載不實文書罪，合於中華民國96年罪犯減刑條例之減刑
    規定，依該條例第2條第1項第3款，減其刑2分之1。又其所
    犯行使業務登載不實文書及詐欺得利罪，應依刑法第51條第
    5 款、中華民國96年罪犯減刑條例第11條之規定，定其應執
    行刑。
四、又被告詐得不法利益之計算，係採馬力差額計算，有如上述
    ，本件起訴書附表所載詐欺利得，未斟酌該情，遽認如起訴
    書附表所載金額均為詐得利益，其逾越部分之利得，不能證
    明被告犯罪，惟因此部分均與上開起訴論罪之詐欺得利罪有
    事實上一罪關係，爰不另為無罪之諭知。
五、至於黃福盛是否涉有業務登載不實文書罪嫌部分，應由檢察
    官另行偵辦。
貳、免訴部分：
一、按犯罪後之法律已廢止其刑罰者，應諭知免訴之判決，刑事
    訴訟法第302條第4款定有明文。
二、查船舶法業於99年12月8日修正公布，關於船舶之相關管理
    胥依行政罰則處理而廢止原船舶法刑事處罰之規定。本件公
    訴人認被告於上開時、地以持不實之船用機械證明及統一發
    票之詐術，使檢查人員陷於錯誤，因而取得船舶檢查證書及
    換發漁業執照，係另犯修正前船舶法第75條詐取船舶證書
    罪，惟修正後船舶法既已廢止刑事處罰之規定，已如上述，
    該部分自應諭知免訴之判決。
據上論斷，應依刑事訴訟法第299條第1項前段、第302條第4款，
修正前刑法第216條、第215條，刑法第2條第1項前段、第339條
第2項、第51條第5款，刑法施行法第1條之1，中華民國96年罪犯
減刑條例第2條第1項第3款、第7條、第11條，判決如主文。
本案經檢察官吳巡龍到庭執行職務。
中    華    民    國    100    年    4    月    19    日
                  刑事庭  審判長法  官  管安露
                                法  官  陳順輝
                                法  官  李宛玲
以上正本證明與原本無異。
如不服本判決應於收受判決後10日內向本院提出上訴書狀，並應
敘述具體理由；其未敘述上訴理由者，應於上訴期間屆滿後20日
內向本院補提理由書（均須按他造當事人之人數附繕本）「切勿
逕送上級法院」。
中    華    民    國    100    年    4    月    19    日
                                書記官  劉竹苞
附錄本件判決論罪科刑法條：
刑法第216條
行使第210條至第215條之文書者，依偽造、變造文書或登載不實
事項或使登載不實事項之規定處斷。
刑法第215條
從事業務之人，明知為不實之事項，而登載於其業務上作成之文
書，足以生損害於公眾或他人者，處3年以下有期徒刑、拘役或5
百元以下罰金。
刑法第339條第2項
意圖為自己或第三人不法之所有，以詐術使人將本人或第三人之
物交付者，處5年以下有期徒刑、拘役或科或併科1千元以下罰金
。
以前項方法得財產上不法之利益或使第三人得之者，亦同。
前二項之未遂犯罰之。